【裁判字號】    98,簡上,831
【裁判日期】    981021
【裁判案由】    妨害公務
【裁判全文】
臺灣板橋地方法院刑事判決             98年度簡上字第831號
上  訴  人
即  被  告  丁○○
選任辯護人  徐立信律師
            林威伯律師
上列上訴人因妨害公務案件，不服本院97年度簡字第8517號中華
民國98年5 月27日所為第一審簡易判決（聲請簡易判決處刑案號
：97年度偵字第16712 號），提起上訴，本院管轄第二審之合議
庭判決如下︰
    主  文
上訴駁回。
    事實及理由
一、本案經本院審理結果，認第一審以上訴人即被告丁○○所為
    係犯刑法第135 條第1 項之妨害公務罪，判處拘役30日，並
    諭知如易科罰金之折算標準為以新臺幣1 千元折算1 日，併
    宣告緩刑2 年，其認事用法均無違誤，量刑亦屬適當，應予
    維持，並引用如附件第一審判決書記載之事實、證據及理由
    。
二、上訴人即被告丁○○上訴意旨略以：(一)被告並無駕駛機車衝
    撞告訴人乙○○之妨害公務情事：依經驗法則，被告若有加
    足油門衝撞乙○○，則何以乙○○受傷部分只在臉部，依常
    理機車前輪之衝撞，乙○○之腹部、腰部或腿部等處應有挫
    傷；再者，在97年度偵續字第533 號案件偵查中，告訴人丙○○證稱：當天早上接近5 時攔下被告後，再用無線電呼叫
    乙○○前來支援，約1 分鐘後，乙○○才到場，而在乙○○
    到場前，並未與被告發生拉扯等語。然告訴人丙○○前於警
    詢時及97年5 月30日偵查中則稱：無動手抓住被告，限制被
    告行動自由，其後於97年12月9 日偵查中又坦承其與乙○○
    將被告架住，一人抓住被告一隻手。查依果菜市場旁巷子錄
    影畫面所擷取之相片，可證明丙○○當天隨身攜帶罰單，且
    由被告在警詢時供稱並無拒絕簽收罰單，則丙○○何以當場
    不能開立罰單，而要電請乙○○前來？且乙○○約1 分鐘後
    始到場，這1 分鐘內丙○○若無實施不法強制力限制及剝奪
    被告行動自由，何以被告無法離開？又既然丙○○、乙○○
    之行為該當於刑法第302 條第1 項之構成要件，欲行脫罪者
    ，自應檢視渠等是否符合阻卻違法事由，渠2 人僅以片面陳
    述遭受被告攻擊，原處分之檢察官竟遽然採信，亦未審究丙○○、乙○○身上之傷是否為被告防衛渠等不法強制力以阻
    卻渠等剝奪他人行動自由行為之違法性，尚有極大疑義。在
    在顯示告訴人等之供詞不合經驗法則及論理法則，洵屬誣陷
    被告之詞。且告訴人2 人先是在97年度偵字第16712 號案件
    偵查中否認有架住被告手臂、頸部，並將被告拖往辦公室，
    然經高檢署發回後，於97年度偵續字第533 號案件偵查中始
    坦承上開犯行，益徵告訴人2 人係臨訟飾詞說詞反覆，渠等
    供述被告騎車衝撞乙○○顯係為掩飾渠等之強制及傷害犯行
    而臨訟杜撰，實無證明力可言。況丙○○、乙○○於97年度
    偵續字第533 號案件之偵查筆錄，說詞不實及反覆，未賦予
    被告或其辯護人在場得以行使詰問權之機會，應無證據能力
    。(二)告訴人等不法執行職務，被告當不符妨害公務罪之構成
    要件，另被告係基於正當防衛之意思防衛告訴人等之不法侵
    害，被告亦無違法性可言：查本案稽查員丙○○、乙○○得
    以隨身之取締裝備拍照、攝影甚至抄錄車牌號碼，即可達到
    保全證據以告發之目的，何須強要被告勿離開，甚至施用強
    制力；且即使係為查證身分，依行政罰法第34條第1 項第4
    款規定，尚須會同警察人員方可強制為之，然事實上轄區員
    警陳品碩到達時，被告已被強制帶至稽查員辦公室內，是告
    訴人等之上述行為已屬不法。再者，告訴人等架著被告後，
    竟與另2 名不明人士圍毆被告，並強行將被告拖行至三重果
    菜市場辦公室，乙○○並抓被告頭部去撞牆，致被告受有傷
    害。另依警方查訪記錄表，民眾劉忠凱亦有聽聞，2 名稽查
    員對1 名男子，因不服取締就對其毆打等語，可知告訴人等
    上述行為已逾越查證身分之必要範圍，違反行政罰法第34條
    第2 項規定。又告訴人丙○○、乙○○無論從主觀上認知，
    及客觀上證述均否認有任何傷害及毆打被告之行為，但渠2
    人與被告卻於97年6 月18日在台北縣三重市調解委員會簽下
    調解書，兩造同意互撤回傷害告訴，是丙○○、乙○○訊問
    筆錄證詞是否有不實之處。(三)證人即三重果菜市場員工甲○○於97年偵續字第533 號案件中證述不實，證人甲○○證稱
    ：案發時，那條巷子沒有監視錄影畫面，是在案發後，公司
    才又多架設等語，惟依被告所提出案發時果菜市場旁那條巷
    子的監視器相片及監視錄影畫面光碟，顯見證人甲○○說謊
    等語。
三、然查：
  (一)按被告以外之人於偵查中向檢察官所為陳述，除顯有不可信
    之情況者外，得為證據，刑事訴訟法第159 條之1 第2 項定
    有明文。偵查中對被告以外之人（包括證人、鑑定人、告訴
    人、被害人及共同被告等）所為之偵查筆錄，性質上均屬傳
    聞證據。惟現階段刑事訴訟法規定檢察官代表國家偵查犯罪
    、實施公訴，依法其有訊問被告、證人及鑑定人之權，證人
    、鑑定人且須具結，而實務運作時，檢察官偵查中向被告以
    外之人所取得之陳述，原則上均能遵守法律規定，不致違法
    取供，其可信度極高，是被告以外之人前於偵查中已具結而
    為證述，除反對該項供述得具有證據能力之一方，已釋明「
    顯有不可信之情況」之理由外，不宜遽指該證人於偵查中之
    陳述不具證據能力。另按刑事訴訟法第159 條之1 第2 項所
    稱「得為證據」，依其文義解釋及立法理由之說明，並無限
    縮於檢察官在偵查中訊問被告以外之人即證人之程序，已給
    被告或其辯護人對該被告以外之人行使反對詰問權者，始有
    證據能力。第以刑事被告之詰問權，係指訴訟上被告有在審
    判庭盤詰證人之權利；偵查中檢察官訊問證人，旨在蒐集被
    告犯罪證據，以確認被告嫌疑之有無及內容，與審判中透過
    當事人之攻防，經由詰問程序調查證人以認定事實之性質及
    目的有別。偵查中辯護人僅有在場權及陳述意見權，此觀刑
    事訴訟法第245 條第2 項前段之規定甚明，檢察官訊問證人
    並無必須傳喚被告使其得以在場之規定，同法第248 條第1
    項前段雖規定「如被告在場者，被告得親自詰問」，亦僅賦
    予該在場被告有行詰問證人之機會而已，被告如不在場，殊
    難期有詰問之可能。此項未經被告詰問之被告以外之人於偵
    查中向檢察官所為之陳述，原則上為法律規定有證據能力之
    傳聞證據，基於當事人進行主義之處分主義，被告於審判中
    仍非不得請求詰問，使該偵查中之陳述成為完足調查之證據
    ，亦得放棄對原供述人之反對詰問權或不爭執其陳述，由審
    判長依刑事訴訟法第288 條第2 項前段、第165 條第1 項之
    規定，得僅以宣讀該被告以外之人之陳述或告以要旨之方式
    ，踐行其證據調查程序（參照最高法院96年度台上字第6682
    號判決）。查本件證人丙○○、乙○○在偵查中之證述，當
    事人均未曾提及檢察官在偵查時有不法取供之情形；反對該
    項供述得具有證據能力之被告亦未釋明前開供述有顯不可信
    之情況，是依上揭所言，自不得僅因渠等於偵查中所證未經
    詰問程序而否認其等於偵查中之證言具有證據能力，合先敘
    明。
  (二)次查，證人乙○○在本院審理時證稱：伊到達現場後，看到
    被告要騎車離開，伊就把機車騎到被告前面要擋住被告，被
    告仍要把機車騎走，丙○○怕衝撞到伊，就把被告機車鑰匙
    熄火，後來被告把機車放倒，衝過去要打丙○○，伊就抱住
    被告，伊臉上的擦傷與瘀青，是被告打丙○○時，伊過去架
    開被告，被告用手肘往伊臉上打而受傷的等語；另證人丙○○在本院審理時亦證稱：乙○○過來後站在被告機車車頭前
    ，被告就駕車衝撞乙○○，伊就按住被告的機車，並將機車
    轉為熄火，被告就跳下車要打伊，就一拳朝伊臉上打過來，
    伊閃掉了，但伊的制服都被被告拉破了，手臂也被被告抓傷
    ，後來乙○○把被告抱住，不讓被告繼續打，但被告還是一
    直要打我們2 人等語。又證人乙○○、丙○○自警詢時、偵
    查中迄本院審理時之證述內容始終一致，且互核相符，是渠
    2 人之前開證詞自堪予採信。而細繹渠2 人所證述之上開情
    節，顯見案發當時應係被告騎機車欲衝撞乙○○時，立即遭
    丙○○以機車鑰匙熄火之方式加以阻止，且渠2 人亦均未證
    述乙○○有因被告欲行衝撞之行為因之跌倒或受有傷害，而
    乙○○之診斷證明書上所載臉部瘀傷及擦傷之受傷緣由，亦
    據證人乙○○證述如前，則被告自行虛擬情節而推斷乙○○
    之腹部、腰部或腿部應會受有挫傷云云，委不足採，自難以
    此即認定被告未有騎車欲衝撞乙○○之行為。
  (三)又證人丙○○在本院審理時證稱：當時被告騎車丟完垃圾後
    要迴轉，且路上貨車很多，又剛好有一個轉彎處，而被告騎
    車又東倒西歪，好像喝醉酒，伊剛好站在該定點取締，就攔
    下被告，被告就說我們沒有公權力，沒資格跟他要證件，他
    說那包垃圾他帶走就好，伊就說他已經違反廢棄物清理法之
    規定，因被告不服取締，且我們執勤時都會帶著無線電互相
    支援，所以伊呼叫乙○○來支援，在乙○○到場前，被告說
    把那包垃圾拿回去就好，伊請被告出示證件，被告說伊沒有
    權力，那時只是在原地等待，沒有拉扯，伊也沒有扣住被告
    的手，被告並沒有說他沒有證件，只一直說伊沒有公權力，
    乙○○約1 分鐘後過來等語。而按諸常情，稽查員在執行公
    務時遇有民眾不服稽查取締時，為保護自身安全或為貫徹執
    行勤務，而相互支援，難認有違事理之常；且由證人丙○○
    之證述內容可知，被告一再爭執丙○○沒有公權力，被告亦
    不否認，而依常情該等口角爭執之時間，自不僅止於1 分鐘
    ，而乙○○既於1 分鐘內即行到場，證人丙○○在該段期間
    內本無需對被告為任何限制離去之行為，況被告在本院審理
    時亦不爭執在這1 分鐘之期間內，並未與跟丙○○發生拉扯
    等情。是實難認告訴人丙○○有先為妨害自由之違法行為在
    先，又縱認被告在遭丙○○攔下後，並無欲強行離去之衝撞
    行為，然並無法因此而反推認定被告在乙○○到場後，亦未
    為本件妨害公務之犯行。
  (四)再被告雖辯稱證人丙○○、乙○○證詞反覆，顯係為掩飾渠
    等之強制及傷害犯行而臨訟杜撰，實無證明力可言云云。惟
    查，證人丙○○在警詢時證稱：97年5 月30日5 時許，伊在
    執行環境衛生稽查公務，被告當時將1 包垃圾丟在三重市○○○路120 號對面，伊欲攔查被告，被告表示伊並不是警察
    沒有資格攔查，且不能對他開罰單，並說要將所丟棄之垃圾
    拿走就好，伊就出示證件，表示他已違反廢棄物清理法，請
    他出示證件，當時他就說伊無權要他出示證件，然後伊同事
    乙○○要打電話通知警方協助處理，被告就突然加油門欲衝
    撞乙○○，當時伊將他騎乘之機車車頭按住不讓他離開，被
    告就突然跳下機車，一手抓住伊衣服，一手揮拳打伊，乙○○見狀將被告抱住，然後被告接著對乙○○動手，伊和乙○○要制止他的行為，而被告卻又握拳並動作加大，朝伊和乙○○亂揮拳，致伊胸口紅腫及左手擦傷等語；其後於97年5
    月30日在偵查中證稱：當時伊看到被告丟垃圾，就上前要開
    單舉發，但被告拒絕，並要騎機車離開，伊就用無線電通知
    乙○○，乙○○隨後到場，被告說我們無權攔查他，伊就說
    要打110 請求轄區員警處理，正要打電話時，被告就加足機
    車油門，要騎車衝撞乙○○，伊要求他熄火，把他的車頭按
    住，並把他的鑰匙轉到熄火，被告就跳下車徒手打伊，乙○○就抱住被告，被告就用手肘打乙○○，伊並沒有出手打被
    告等語；嗣於97年12月9 日在偵查中證稱：伊當天執行勤務
    時，看到被告騎機車將一包垃圾丟在果菜市場圍牆旁，伊看
    到後，就出示證件攔住被告，再用無線電呼叫乙○○前來支
    援，被告說我們不是警察，無權取締他，被告一直辯說我們
    沒有公權力，伊攔下被告後約1 分鐘，乙○○就到場，在乙○○到場前，我們都沒有拉扯，乙○○到場後，我們請被告
    出示證件，被告一直說我們不是警察，無權要求他，我們要
    求他熄火，他不要，當時乙○○在被告機車前，被告就催油
    門衝撞乙○○，伊看乙○○要被被告衝撞，伊就將被告的車
    熄火，被告就一把抓住伊衣服，一拳揮到伊臉上，被告就一
    直要打我們，伊跟乙○○就將被告架住，一人抓住被告一隻
    手，伊抓被告右手，抓住後，菜市場內很多人前來圍觀，我
    們就把被告架去辦公室，伊就打電話請轄區員警過來，等了
    約10 分 鐘，警方才來，在這10分鐘內，因被告一直要掙脫
    ，我們才把被告壓住，但我們都沒有打被告等語。另證人乙○○在警詢時證稱：當時伊和丙○○進行環保稽查勤務，丙○○發現被告在中正北路120 號對面果菜市場圍牆旁丟棄垃
    圾，於是我們便前去取締告發，被告就說我們不是警察，沒
    有權力取締告發他，後來被告要離開，伊便告知他不能離開
    ，並打電話報警，但被告還是不聽勸阻，執意要騎機車離開
    ，因當時伊站在他機車前面，被告加速離去並衝撞伊，丙○○見狀，情急下便將被告機車轉成熄火，機車熄火後，被告
    便下車打丙○○，伊見狀便上開將被告抱住拉開，被告便用
    手肘打伊胸口及下巴，致伊胸口及下巴紅腫、瘀傷等語；其
    後於97年5 月30 日 在偵查中證稱：伊是丙○○用無線電通
    知到場的，到場時伊看到被告一直要騎機車離開現場，伊就
    把機車騎到被告前面，被告就要騎車往伊這邊衝，丙○○就
    拿被告的鑰匙把被告之機車油門關掉，伊要打電話報警，被
    告就下車出手打丙○○，伊就抱住被告，被告就用手肘撞伊
    ，伊沒有出手打被告等語；嗣於97年12月9 日在偵查中證稱
    ：當天是丙○○發現被告騎機車亂丟垃圾，後來丙○○用無
    線電呼叫伊去支援，伊到場後發現被告要騎機車衝撞伊，因
    為伊站在被告機車前，丙○○就將被告機車熄火，被告就打
    一直打丙○○的頭，伊就過去阻止，被告就撞伊胸口，我們
    就打算報警，當天是一些民眾幫我們把被告拉去辦公室，不
    是我們拉他過去等語，其後則改稱：當時因被告打丙○○，
    想要逃跑，且他又用手臂揮到伊胸口，有2 、3 名民眾跟我
    們將被告拉到辦公室，伊當時是抱被告的身體，丙○○抓哪
    裡伊沒注意，到辦公室後，被告一直想離開，因為我們已經
    報警，我們要求被告在現場等，被告不要，伊和一些民眾就
    架住被告等語。參互以觀，關於被告有騎車欲行衝撞告訴人
    乙○○，並出手毆打告訴人丙○○、乙○○之妨害公務行為
    ，證人丙○○、乙○○自警詢時及歷次偵訊時之證述均始終
    一致，難認渠等之證述有何齟齬、反覆之處；又在實務上，
    當事人雙方互相提出告訴之案件，縱認對方指述不實，然雙
    方為求息事寧人，而互相撤回告訴之情形，亦所在多有，是
    亦難以被告與丙○○、乙○○同意互撤傷害告訴，即認證人
    丙○○、乙○○前開證述不實。至關於渠2 人將被告架往三
    重果菜市場辦公室，等候警方前來處理一節，已係在被告本
    案妨害公務之行為完成後所為，渠2 人該部分之供述內容實
    與本案無涉，且渠2 人該部分之行為是否涉犯妨害自由犯行
    ，已由檢察官另案偵辦，並經檢察官認犯罪嫌疑不足而為不
    起訴處分在案，有臺灣板橋地方法院檢察署97年度偵續字第
    533 號不起訴處分書在卷可稽。是自亦無法以證人丙○○、
    乙○○在案發後有將被告架往三重果菜市場辦公室，等待警
    方前來處理等情，即將被告所為妨害公務之行為合理化，自
    難認有何阻卻違法事由存在。
  (五)抑且，證人乙○○在本院審理時證稱：被告當天並未主動提
    供年籍資料、車牌號碼供我們取締用，後來是到警局後，警
    察請被告回去拿證件，我們才知道被告叫丁○○等語；另證
    人丙○○在本院審理時亦證稱：若違規者沒有帶證件，我們
    會請他口述年籍資料，若是機車，我們會拍照，但因無法確
    認機車是否是違規者的，我們還是會請警察協助，伊是到派
    出所才知道被告叫丁○○，而所開立之罰單，被告到光明派
    出所才願意簽字等語。而依警方之查訪紀錄表，固有民眾劉
    忠凱陳稱：聽聞2 名稽查員對1 名男子，因不服取締就對其
    毆打云云，惟此既非屬民眾劉忠凱所親見親聞之事，要屬傳
    聞證據，不足採信，況該名民眾劉忠凱在警方於97年11月28
    日再次查訪時，則又改稱：伊聽旁人說，2 人偷倒垃圾廢棄
    物被環保人員開單處罰，不服口角爭執，進而毆打環保人員
    云云，益足認無法以此認定稽查員丙○○、乙○○有何逾越
    查證身分必要範圍之行為。
  (六)末以，被告在本院審理時自承：伊丟垃圾是在圍牆外，而監
    視器沒有拍到伊丟垃圾那裡，而伊騎機車要走，被丙○○、
    乙○○阻止的那段，也沒有拍到。伊現在要爭執的只是被丙○○、乙○○要把伊從果菜市場一號門口拉進辦公室的錄影
    帶沒有調到等語，則被告所爭執者既係事後遭丙○○、乙○○架往果菜市場一節，渠2 人是否涉犯妨害自由罪嫌，則證
    人甲○○在偵查中關於究有無該部分監視錄影畫面之證述，
    實與本案無涉，並不影響本案事實之認定，附此敘明。
四、綜上，本件被告所涉前開犯行，事證明確，洵堪認定。又被
    告上開犯行，係屬妨害國家公務之執行，為侵害國家法益，
    並非侵害個人法益之犯罪，是被告對依法執行職務之公務員
    2 人，施以強暴，仍屬單純一罪，並無刑法第55條想像競合
    犯之適用，附此敘明。原審認被告罪證明確，適用刑法第
    135 條第1 項、第41條第1 項前段、第74條第1 項第1 款，
    刑法施行法第1 條之1 第1 項、第2 項前段規定，並審酌被
    告對依法執行勤務之環保稽查員施強暴，藐視公權力之執行
    ，妨害國家公務之順利進行，法紀觀念淡薄，惟念及被告患
    有輕度精神障礙，業據其提出中華民國身心障礙手冊影本1
    份附卷為憑，復無前科紀錄（見卷附臺灣高等法院被告前案
    紀錄表），素行尚佳，兼衡其品行、智識程度、生活狀況、
    犯罪之動機、目的、手段、犯罪後態度等一切情狀，量處拘
    役30日，併諭知易科罰金之折算標準；並以被告前未曾因故
    意犯罪受有期徒刑以上刑之宣告，有臺灣高等法院被告前案
    紀錄表1 份足憑，其因罹有精神疾病而思慮未週致罹刑章，
    經此偵審程序及科刑宣告後，應能知所警惕，信無再犯之虞
    ，認尚無逕對被告施以刑罰之必要，故認對被告所宣告之刑
    ，以暫不執行為適當，爰依刑法第74條第1 項第1 款規定，
    併予宣告緩刑2 年，以啟自新，其認事用法並無違誤，量刑
    亦屬妥適，被告上訴意旨否認犯罪云云，而指摘原判決不當
    ，依上揭說明並無理由，應予駁回。
據上論斷，應依刑事訴訟法第455 條之1 第1 項、第3 項、第
368 條、第373 條，判決如主文。
本案經檢察官林慈雁到庭執行職務。
中    華    民    國    98    年    10    月    21    日
               刑事第十三庭  審判長法  官  王士珮
                                   法  官  楊明佳
                                   法  官  方鴻愷
以上正本證明與原本無異。
本件不得上訴。
                                   書記官  金和國
中    華    民    國    98    年    10    月    21    日


司法院資訊處製作；財團法人民間司法改革基金會備份。
